臺灣高等法院臺南分院民事判決　九十三年度上易字第一九八號　Ｊ
　　　上　訴　人　乙　○　○
　　　訴訟代理人　張　育　成　律師
　　　　　　　　　簡　承　佑　律師
　　　被上 訴 人　丁　○　○.
　　　訴訟代理人　丙　○　○
　　　　　　　　　甲　○　○
右當事人間請求侵權行為損害賠償事件，上訴人對於民國九十三年九月十六日臺灣雲
林地方法院第一審判決（九十三年度訴字第三二三號）提起上訴，本院於九十三年十
一月三十日言詞辯論終結，判決如下：
    主    文
原判決關於命上訴人給付超過新台幣陸拾萬仟伍佰捌拾元及超過部分遲延利息、
假執行之宣告，暨訴訟費用之裁判均廢棄。
右開廢棄部分，被上訴人在第一審之訴及其假執行之聲請均駁回。
其餘上訴駁回。
第一、二審訴訟費用由上訴人負擔百分之七十四，餘由被上訴人負擔。
    事    實
甲、上訴人方面：
一、聲明：
  (一)原判決不利於上訴人之部分廢棄
  (二)右廢棄部分，被上訴人在第一審之訴及假執行聲請駁回
  (三)第一、二審訴訟費用由被上訴人負擔。
二、陳述：
  (一)按和解有使當事人所拋棄之權利消滅及使當事人取得和解契約所訂明權利之效力
    民法第七百三十七條定有明文。茲查兩造間就本件車禍事故賠償事宜，於臺灣雲
    林地方法院九十二年度交簡上字第三六號過失傷害案件上訴審理中，經上訴人表
    示欲以新台幣（下同）十五萬元與被上訴人達成和解，被上訴人當場並未表示異
    議，且就和解金額亦未無意見，足認被上訴人對上訴人所提十五萬元為和解金額
    之意思表示已有默示，故應認兩造已有合意，從而兩造於該次審理中業已就賠償
    金額為十五萬元達成和解無誤，此顯亦為原審判決所認定之事實。蓋若上訴人提
    議和解金額，兩造如無合意，自無所謂上訴人嗣後拒絕賠償之情事，是以，嗣後
    兩造僅得自應依和解履行，雖上訴人因一時無法籌措和解金，而未依限給付和解
    金予被上訴人，惟此尚無礙雙方於刑事庭審理時已達成和解之事實。原審判決理
    由提及該情且亦經原審調閱本件刑事案件卷宗，故上述情事顯應為原審職務上所
    已知，乃原審漏未慮及兩造業有和解之情，自有違誤，合先敘明。
  (二)退萬步言，縱認兩造無和解之情，惟查依臺北榮民總醫院函覆臺灣雲林地方法院
    函文說明被上訴人自出院後三個月內應有人照顧，茲以最長期間三個月九十天計
    被上訴人得請求金額應為十二萬六千元（計算式36×2000+54×1000=126000），
    而非原審計算之十三萬四千元（原審計算式36×2000+62×1000=134000）。
  (三)次查，原審判准精神慰撫金高達五十萬元實屬過高按慰撫金請求應由法院審
    酌兩造之身份、地位、經濟能力及被害人所受精神上痛苦等一切情狀後決定，原
    審判決徒以上訴人和解後又無故拒絕賠償，因認上訴人毫無誠意補償被上訴人損
    失而態度不佳，乃未慮及上訴人目前並無工作收入而僅在家中幫忙作生意之情，
    上訴人實無資力一次籌措給付和解金予被上訴人，而上訴人雖提出十萬元繳交刑
    事易科罰金款項，惟該筆款項係上訴人家人在收到法院判決書後向上訴人訊問始
    知上訴人發生車輛事故，而由家人為上訴人籌交易科罰金款項，原審不明此情，
    遽認上訴人毫無誠意和解，實未慮及上訴人景況，故懇請貴院如認兩造無和解之
    情，惠予酌減精神慰撫金金額。
  (四)末查，損害之發生或擴大，被害人與有過失者，法院得減輕賠償金額或免除之，
    民法第二百十七條定有明文。按本件事故係發生於民國（下同）九十一年十一月
    二十六日依道路交通安全規則第一百三十三條規定行人應在劃設之人行道行走在
    未劃設人行道之道路應靠邊行走。查本件事故發生時，被上訴人並未依規定於人
    行道上行走，且於道路上亦未靠邊行走，致上訴人所駕機車自前方車輛右側超車
    時機車右側後照鏡擦撞到被上訴人，故被上訴人就本件事故發生應亦與有過失，
    雙方過失比例應相同，敬請貴院考量上述事故發生情況，惠予依兩造過失比例程
    度酌減賠償金額。
乙、被上訴人方面：
一、聲明：
  (一)上訴駁回。
  (二)第二審訴訟費用由上訴人負擔。
二、陳述：
  (一)上訴人於九十一年十一月二十六日騎乘車牌號碼ＵＳＷ－三三五號輕型機車，沿
    雲林縣縣道七四號公路由油車往斗六方向行駛。於同日十九時三十分許，行經該
    七十四號縣道九公里二百公尺處，原應注意車前狀況，並隨時採取必要之安全措
    施，以避免危險之發生，且當時天候晴，視距良好，路面乾燥且無障礙，並無不
    能注意之情事，竟疏未注意，貿然自前方車輛右處超車而未保持適當距離，致機
    車右側後照鏡擦撞站立路旁之被上訴人，使被上訴人受有右側股骨轉子間骨折傷
    害，並因此受有下述之損害：
    (1)醫療費用之支出：被上訴人受傷後，送往斗六市元吉醫院急診就醫，因傷勢嚴
      重，由該院之護士及救護車護送至行政院國軍退除役官兵輔導委員會臺北榮民
      總醫院（下稱台北榮民總醫院）轉診治療，嗣在該院施以鋼釘固定手術，共計
      支出醫藥費二萬九千九百二十八元。
    (2)生活上增加之需要：被上訴人至醫院門診治療，支出車資二千五百二十元；又
      因大腿股骨受傷臥床無法行走，須購買特別之鐵床及四腳扶手助行器、坐便椅
      ，共計支出八千一百元，因傷及股骨不能行走並自行料理生活，須僱請特別看
      護照顧，支出看護費二十二萬二千元。
    (3)精神上之損害賠償：被上訴人年事雖高，惟身體硬朗，平常行動靈活，時常往
      返台北及雲林，探望子女及老家親友，偶亦外出遊玩，享受生活，愜意自得，
      原本可望快樂終老。詎因上訴人騎車莽撞，未注意路旁行走之被上訴人，被上
      訴人無故遭此橫禍，傷及重要之大腿骨部，致無法行走，不得不搬至台北子孫
      住處，依賴子女照顧渡日，且經台北榮民總醫院施以手術鋼板鋼釘固定後，因
      老人家復原能力差，身體元氣大傷，在家調養半年餘，痛苦難忍，行走仍須靠
      人扶持，外出受困，如籠中之鳥，內心鬱鬱，難以釋懷。又上訴人年輕氣盛，
      不知敬老尊賢，被上訴人以聲請調解及寄送存證信函之方式要求上訴人處理，
      上訴人竟揚言要和解一萬二萬也沒有等語，不予置理，態度不佳，使被上訴人
      受有精神上所受損害六十萬元。
  (二)上訴人之駕駛行為既有上述過失而造成被上訴人受傷，上訴人自應賠償被上訴人
    前述損害，爰依侵權行為之法律關係請求上訴人給付被上訴人八十五萬八千六百
    零八元，及自起訴狀繕本送達翌日起至清償日止，按週年利率百分之五計算之利
    息。
  (三)先前在刑事偵審中，雙方只有搓商和解，上訴人曾一度表示願意和解，事後均予
    推託，甚至表示被上訴人要求金額太高拒絕賠償，和解尚未成立，不發生依和解
    契約履行之問題。原審判定上訴人應賠償精神上慰撫金五十萬元，堪稱合理。
  (四)上訴人自刑事至原審均從未爭執被上訴人是否有過失，遲至第二審突主張被上訴
    人與有過失，自為新攻擊防禦方法，依法於第二審不得提出，被上訴人更不同意
    。
三、證據：於原審提出元吉醫院診斷證明書、榮民總醫院住院診斷證明書影本一份，
    醫療費用、車資、醫療用品、看護費等收據影本十七份，存證信函及回執影本各
    一份。
丙、原審法院依職權向台北榮民總醫院詢問原告應受看護之期間為何，並向財政部台
    灣省中區國稅局雲林縣分局、財政部台灣省北區國稅局中和稽徵所函查兩造財產
    狀況。本院依職權調取臺灣雲林地方法院九十二年度交簡上字第三六號刑事卷宗
    。
    理    由
甲、程序方面：
  (一)按第二審程序，當事人不得提出新攻擊或防禦方法，民事訴訟法第四百四十七條
    第一項前段定有明文。本件上訴人於原審坦承本件車禍之發生，確因其超車不當
    而過失撞傷被上訴人，且僅抗辯：被上訴人除醫療費用外，其餘損害金額均過高
    ，非上訴人所能負擔等語，並未主張被上訴人與有過失。至上訴本院後始主張被
    上訴人並未依規定於人行道上行走（依刑事案件警卷所附現場照片及道路交通事
    故現場圖示，肇事現場道路並無行人之人行道之設置），且於道路上亦未靠邊行
    走，致上訴人所駕機車自前方車輛右側超車時機車右側後照鏡擦撞到被上訴人，
    故被上訴人就本件事故發生應亦與有過失，雙方過失比例應相同，請依兩造過失
    比例程度酌減賠償金額乙節，係屬新攻擊、防禦方法，依首開法條之規定，上訴
    人不得提出，本院自無庸加以審酌。
  (二)又上訴人於本院主張：兩造間就本件車禍事故賠償事宜，於臺灣雲林地方法院九
    十二年度交簡上字第三六號過失傷害案件上訴審理中，經上訴人表示欲以十五萬
    元與被上訴人達成和解，被上訴人當場並未表示異議且就和解金額亦未無意見，
    足認被上訴人對上訴人所提十五萬元為和解金額之意思表示已有默示，故應認兩
    造已有合意，從而兩造於該次審理中業已就賠償金額為十五萬元達成和解無誤，
    蓋若上訴人提議和解金額，兩造如無合意，自無所謂上訴人嗣後拒絕賠償之情事
    ，是以，嗣後兩造僅得自應依和解履行，雖上訴人因一時無法籌措和解金，而未
    依限給付和解金予被上訴人，惟此尚無礙雙方於刑事庭審理時已達成和解之事實
    等語，意指被上訴人應是請求履行和解契約，而非提起本件侵權行為損害賠償。
    然查，本件於臺灣雲林地方法院九十二年度交簡上字第三六號過失傷害案件上訴
    審理中，於九十三年一月九日庭訊時，係經法官、檢察官勸諭雙方和解，幾經協
    調搓商後，上訴人之父親何金塗代為表示：「扣除強制險（給付），我們願意給
    賠償十五萬元」（上訴人指稱其家人在收到法院刑事判決書後向上訴人訊問始知
    上訴人發生車輛事故云云，顯不足採），被上訴人之代理人當庭表示「好」之後
    ，法官問兩造：「對本件係檢察官請求上訴，認為本件量刑過輕，若雙方達成和
    解，檢察官撤回上訴，則維持原判（一審）拘役二十天，案件即確定，是否同意
    ，有無意見？」，雙方均表示沒有意見；然於次一庭期法官問「本件是否達成和
    解？」，上訴人答「還沒有（和解），賠償金額還有湊不到」，法官諭知「本件
    雙方無法達成和解，且已終結準備程序」等情，有該刑事案卷九十三年一月九日
    、同年三月十二日準備程序筆錄可按，顯然係出於法官於刑事案件審理中試行民
    事和解，而以上訴人給付被上訴人十五萬元現款為和解成立條件，惟事後上訴人
    並未能給付十五萬元，致和解成立之條件未成就，和解契約尚未達成，是上訴人
    於本院指稱在刑事審判中已成立和解，顯有誤會，合為敘明。
乙、實體方面：
  (一)被上訴人起訴主張：上訴人於九十一年十一月二十六日十九時許，騎乘車牌號碼
    ＵＳＷ－三三五號輕型機車，行經雲林縣道七四號公路九公里二百公尺處，因未
    注意車前狀況，並隨時採取必要之安全措施，以避免危險之發生，竟自前方車輛
    右側超車，而致其機車右側後照鏡擦撞站立路旁行人即被上訴人，使被上訴人受
    有右側股骨轉子間骨折傷害。為此本於侵權行為之法律關係，請求上訴人賠償醫
    療費用二萬九千九百二十八元、車資二千五百八十元、醫療用品八千一百元、看
    護費用二十二萬二千元，以及精神上之損害六十萬元，共計八十五萬八千六百零
    八元，及其法定遲延利息等語。上訴人則以：上訴人確因過失駕駛而使被上訴人
    受傷，然被上訴人請求之各項金額，除醫療費用不爭執外，其餘均屬過高，非上
    訴人所能負擔等語，資為抗辯。
  (二)被上訴人起訴主張其站立路旁遭上訴人超車不慎所撞及，而受有右側股骨轉子間
    骨折傷害之事實，業據被上訴人提出元吉醫院、台北榮民總醫院診斷證明書為證
    ，且經本院依職權調取臺灣雲林地方法院九十二年交簡上字第三六號刑事卷宗核
    閱屬實，復為上訴人於原審所不爭，堪信為真實。
  (三)按因故意或過失不法侵害他人之權利者，負損害賠償責任。不法侵害他人之身體
    或健康者，對於被害人因此喪失或減少勞動能力或增加生活上之需要時，應負損
    害賠償責任。不法侵害他人之身體、健康、名譽、自由、信用、隱私、貞操，或
    不法侵害其他人格法益而情節重大者，被害人雖非財產上之損害，亦得請求賠償
    相當之金額。民法第一百八十四條第一項前段、第一百九十三條第一項及第一百
    九十五條第一項前段分別定有明文。本件上訴人既以過失駕駛動力車輛之行為，
    侵害被上訴人之身體，已如前述，則被上訴人之傷害與上訴人之過失間自有因果
    關係存在，為可認定，則被上訴人主張上訴人應就被上訴人所受損害負損害賠償
    責任，自屬有據。
  (四)茲就被上訴人請求之賠償金額，逐項審酌如下：
    (1)醫療費用：被上訴人主張其自九十一年十一月二十六日受傷後，先至元吉醫院
      急診治療，再由元吉醫院以救護車轉診至台北榮民總醫院手術及住院治療，已
      支出診療及轉診費用共計二萬九千九百二十八元，業據其提出收據九張為證，
      並為上訴人所不爭執，堪信屬實。
    (2)增加生活上之需要費用：
      1.醫療器材：被上訴人主張其大腿股骨受傷臥床而暫時無法行走，須購買鐵床
        、四腳扶手助行器及坐便椅等醫療器材，共計支出八千一百元，固提出鐵床
        購買收據二張共計五千三百元為證，且為受傷後必要使用之醫療器材，然被
        上訴人未提出四腳扶手助行器及坐便椅之收據，以證明此部分之支出及金額
        ，故僅得認被上訴人醫療器材之支出為五千三百元，逾此數額之請求，礙難
        准許。
      2.就診車資：被上訴人主張其因住院及門診治療而往來台北榮民總醫院數次，
        支出車資共計二千五百八十元，並提出收據二張為證，經核自台北縣中和市
        至台北市○○路之距離，及被上訴人自出院後又歷經三次之回診等情況，被
        上訴人支出車資二千五百八十元，尚稱合理。
      3.看護費用：被上訴人主張其因傷勢嚴重、行動不便需人照料，故雇用專人全
        日看護三十六日，半日看護一百四十八日，以全日看護每日二千元，半日看
        護每日一半元計算，共計支出看護費用二十二萬二千元，並提出看護費用收
        據四紙為證。然查，被上訴人於九十一年十一月二十七日手術以鋼釘固定後
        ，於同年十二月三日出院，自出院後三個月內（即九十一年十二月四日起至
        九十二年三月三日止九十日內），應有人照顧，直到完全癒合，方可捨棄助
        行器自行行走等情，業據原審依職權向台北榮民總醫院函查屬實，是被上訴
        人自受傷起迄九十二年三月三日止無法自理生活而需他人隨身看護之事實，
        堪予認定。核被上訴人主張其於九十一年十二月三十一日之前以每日二千元
        雇用看護三十五日（即十一月份四日再加十二月份三十一日），自九十二年
        一月一日至九十二年三月三日以半日一千元雇用看護六十二日（即九十日減
        九十一年十二月四日至三十一日出院期間雇用看護每日二千元之二十八日，
        剩六十二日。註：被上訴人提出之收據記載看護至九十二年五月三十一日止
        ），共計支出看護費用為十三萬二千元之部分（３５×２０００＋６２×１
        ０００＝１３２０００），應屬合理，逾此數額之請求，不能准許。
    (3)精神慰撫金部分：被上訴人為民國四年七月十四日出生之女性，乃一名八十七
      歲高齡之老人，其於行走時受到上訴人撞擊而受有本件傷害，足見被上訴人受
      傷前尚可憑一己之力活動自如，身體狀況應屬良好。然因本件事故而受有右側
      股骨轉子間即髖部骨折，造成被上訴人行動不便，且被上訴人年事已高，復原
      能力自較一般人為弱，且體力及健康狀況恐難回復如受傷前之體能狀態，甚至
      無法自理生活而需依靠子女，對其心理及生理之影響不言可喻。反觀上訴人直
      至在刑事簡易案件上訴第二審審理時，經法官試行民事和解，幾經協調搓商，
      上訴人始表示願賠償被上訴人十五萬，惟於翌次庭期又稱「還沒有（和解），
      賠償金額還有湊不到」云云而拒絕賠償，嗣經臺灣雲林地方法院刑事庭以九十
      二年交簡上字第三六號判決有期徒刑四月確定後，上訴人猶能提出十萬餘元之
      現金以易科罰金，足見上訴人顯有資力賠償，然其自案發時起迄今已二年餘，
      均未賠償被上訴人分毫，且答應以給付十五萬元作為和解條件後，又無故拒絕
      賠償。且上訴人於原審審理時，尚否認有何過失，而翻異其先前於刑事審判時
      承認之超車過失之陳述，經原審提示刑事偵查筆錄後，始坦白承認。嗣後又不
      斷諉稱經濟能力不佳而無法負擔云云，於本院審理時又空口推諉被上訴人與有
      過失，益徵上訴人自始至終逃避責任，毫無誠意彌補被上訴人損失，態度顯然
      不佳。再參酌被上訴人雖有存款所得，名下有房屋一棟，上訴人現無收入，幫
      忙家中生意，名下無其他不動產，此經原審依職權向財政部臺灣省中區國稅局
      雲林縣分局、財政部臺灣省北區國稅局中和稽徵所函查屬實，有函文二份在卷
      可憑，然依前開所述，認被上訴人請求五十萬元之精神慰撫金，尚屬相當。逾
      此部分之請求，尚嫌過高，難謂正當，應予駁回。
  (五)末按保險人依本法規定給付之保險金，視為加害人或被保險人損害賠償金額之一
    部分，加害人或被保險人受賠償請求時，得扣除之，強制汽車責任保險法第三十
    條定有明文。本件被上訴人所受損害應為六十六萬九千八百零八元（２９９２８
    ＋２５８０＋５３００＋１３２０００＋５０００００＝６６９８０８），已如
    前述，而被上訴人已取得汽機車第三人強制責任險保險金三萬六千二百二十八元
    ，為兩造所不爭，依上開法律規定，被上訴人就其得向上訴人請求賠償金額自應
    扣除此已受領之保險金。據此計算，被上訴人得請求之賠償金額應為六十三萬三
    千五百八十元（000000－00000＝６３３５８０）。
  (六)從而，被上訴人依侵權行為法律關係請求上訴人應給付被上訴人六十三萬三千五
    百八十元，及自起訴狀繕本送達翌日即九十三年三月十三日起至清償日止，按週
    年利率百分之五計算之法定遲延利息，核屬正當，應予准許，而被上訴人逾此部
    分之請求，則無理由，應予駁回。從而，原判決關於命上訴人給付被上訴人超過
    六十三萬三千五百八十元，及該部分遲延利息、假執行之宣告，暨訴訟費用之裁
    判均廢棄。則原判決命上訴人給付被上訴人為六十三萬五千五百八十元元，超過
    本院上開應准許部分有二千元（即６３５５８０元－６３３５８０元＝２０００
    元），為上訴人敗訴之判決，並為假執行之宣告，自有未洽。上訴意旨就此部分
    指摘原判決不當，求予廢棄改判，為有理由。至於上開應准許部分，原審判命上
    訴人給付，並為假執行之宣告，核無違誤，上訴意旨就此部分，仍執陳詞，指摘
    原判決不當，求予廢棄，為無理由，應駁回其上訴。
丙、本件事證已臻明確，兩造其餘攻擊防禦及所為之立證，核與本件判決之結果無影
    響，爰不一一論述，附為敘明。
丁、據上論結，本件上訴為一部有理由，一部無理由，依民事訴訟法第四百五十條、
    第四百四十九條第一項、第七十九條，判決如主文。
中　　　華　　　民　　　國　　九十三　　年　　 十二 　　月　　 十四 　　日
　　　　　　　　　　　　　　　　　　臺灣高等法院臺南分院民事第一庭
~B1審判長法官　王　　惠　　一
~B2　　　法官　蘇　　重　　信
~B3　　　法官　黃　　三　　哲
右為正本係照原本作成。
不得上訴。
中　　　華　　　民　　　國　　九十三　　年　　 十二　　 月　　 十五　　 日
~B法院書記官　魏　　安　　里
